臺北高等行政法院判決
                                      100年度訴字第563號
                                    100年9月29日辯論終結
原      告　嘉慶塑膠有限公司
代　表　人　丁芳汝（董事）住同上
訴訟代理人　姜至軒　律師
            陳世偉　律師
被      告　桃園縣政府
代　表　人　吳志揚（縣長）住同上
訴訟代理人　黃子銘
　          林立昌
　          莊建國
上列當事人間空氣污染防制法事件，原告不服行政院環境保護署
中華民國100年1月31日環署訴字第1000009857號訴願決定，提起
行政訴訟，本院判決如下：
    主  文
原告之訴駁回。
訴訟費用由原告負擔。
　　事實及理由
一、事實概要：原告在桃園縣八德市○○里○○路1197號設廠從
    事塑膠粒、塑膠製品製造作業，經行政院環境保護署（下稱
    環保署）環境督察總隊北區環境督察大隊（下稱督察大隊）
    於民國（下同）99年7 月6 日14時15分至15時45分許派員前
    往稽查，並於該廠周界處進行異味污染物採樣，樣品委託檢
    測機構精湛檢驗科技股份有限公司（下稱精湛公司）進行檢
    驗分析，結果異味污染物濃度為74，超過法定排放標準所定
    限值（工業區及農業區：50），違反空氣污染防制法第20條
    第1 項規定，案移被告依同法第56條第1 項、第2 項（原裁
    處書漏載項次）規定，以99年9 月9 日府環稽字第09900592
    47號函附裁處書（下稱原處分）裁處原告新臺幣（下同）30
    萬元罰鍰，並限期於99年10月28日前完成改善。原告不服，
    提起訴願經決定駁回，遂提起本件行政訴訟。
二、原告起訴主張下列各情，並聲明原處分及訴願決定均撤銷：
  (一)按「行政官署對於人民有所處罰，必須確實證明其違法之事
    實，倘所提出之證據自相矛盾，不能確實證明違法事實之存
    在，其處罰即不能認為合法。」、「當事人主張事實，須負
    舉證責任，倘其所提出之證據，不足為主張事實之證明，自
    不能認其主張之事實為真實。又行政官署對於人民有所處罰
    ，必須確實證明其違法之事實。倘不能確實證明違法事實之
    存在，其處罰即不能認為合法。」，改制前最高行政法院著
    有32年判字第16號、39年判字第2 號判例可資參照。
  (二)行政處分（尤其是裁罰性處分）應記載理由，乃現代法治國
    家行政程序之基本要求。依行政程序法第5 條所揭示之明確
    性原則，以及同法第96條第1項第2款規定：「行政處分以書
    面為之者，應記載下列事項︰二主旨、事實、理由及其法令
    依據。」，是關於行政處分書面理由之記載，必須使處分相
    對人得以知悉行政機關獲致結論之原因，其應包括以下項目
    ：法令之引述與必要之解釋、對案件事實之認定、案件事實
    涵攝於法令構成要件之判斷、法律效果斟酌之依據（於有裁
    量授權時）等。至於具體個案之行政處分在說理上是否完備
    而符合上開要求，應為實質上判斷，不得僅因處分書上備有
    「理由」或「說明」欄之記載，即謂已盡處分理由說明之法
    律義務，否則即有上述明確性原則之違法（最高行政法院93
    年度判字第1624號判決參照）。
  (三)被告判定之污染結果並非原告所排放：
  　1.按空氣污染防制法第20條第1 項、第56條等規定，對於公
　　　私場所排放空氣污染物未達排放標準，設有裁處10萬元以
    　上100 萬元以下罰鍰，並通知限期補正或改善，或按日連
    　續處罰，亦得命其停工或停業，並得廢止其操作許可證或
    　令其歇業等。環保署另訂定「固定污染源空氣污染物排放
      標準」（下稱空污排放標準），其第2 條、第3 條第1 款
      、第5 條分別就判定空氣污染之測定標準。
    2.原處分由被告以周界測定方法採樣，再經檢驗後，認定原
      告有污染事實。然而依據上開「排放標準」規定，「周界
      測定」之採樣方法，必須「能判定污染物由欲測之公私場
    　所排放」，質言之，須以能判斷污染結果與污染源之污染
    　行為間的因果關係為前提，始得據以認定污染事實。環保
    　署針對異味污染物之採樣○○○區○○○○○○道中採樣
    　」及「周界及環境大氣中採樣」兩種，本件被告所採用者
    　，即為「周界及環境大氣中採樣」，此種方式既屬開放空
    　間採樣之檢測方法，依其性質原本即容易受到採樣當時之
    　環境大氣影響，是周界採樣即應併同採樣環境大氣（觀諸
    　此一採樣方式名稱為「周界及環境大氣中採樣」即知），
    　避免因上風處之背景濃度過高時產生干擾，始可準確判定
    　臭氣係由欲測之公私場所排放。環保署本此意旨，特於「
      異味污染物官能測定法─三點比較式嗅袋法（NIEA A201.
      13A ）」規定，要求進行周界採樣時須依「六採樣及保存
    　(三)採樣時注意事項1.採樣時須記錄採樣地點、採樣日期及
      時間等。周界及環境大氣採樣並記錄風向」，除採取可能
      污染樣本外，應對環境大氣進行採樣記錄，始能判定臭氣
      係由欲測之公私場所排放。
  　3.原告廠址緊鄰八德市○○路，該地點不僅為車流量眾多之
      開放空間，附近亦有日益企業公司（從事電錶箱製造）、
      全塑塑膠公司、明台化工公司、順發紙器公司、全鉅公司
      （從事抽油煙機製造）等工廠，移動污染源與固定污染源
      眾多。惟被告檢測當時，並未事先於上風處進行背景環境
      之大氣採樣檢測，以測定「臭氣周界背景值」，在未能排
      除採樣當時之環境大氣干擾因素下，被告僅自原告周界採
      樣，即無法斷然認定其檢測濃度結果為74，究係原告獨力
      所致之結果，或者是當時環境大氣已受其他移動或固定污
      染源影響所致。
  　4.是以被告既未事先測定本件採樣地點上風處之環境大氣中
    　之臭氣背景值，亦未排除檢測地點附近之移動污染源及固
    　定污染源可能之干擾，率爾認定異味濃度檢測值74為原告
    　所獨力完成，原處分認定事實之因果關係是否正確即有疑
    　義。按被告之採樣方式在前述違誤之情形下，無法斷然證
    　明污染結果與原告生產製造行為之因果關係，實屬「不能
    　判定污染物由欲測之公私場所排放」，此與上開「排放標
    　準」有所牴觸。參以前開最高行政法院之判例及判決之見
    　解，被告認定事實之過程，既有因果關係無法確定之瑕疵
    　，而「不能判定污染物由欲測之公私場所排放」，即「不
    　能確實證明違法事實之存在」，是原處分即屬違法而應予
    　撤銷。
  (四)檢測報告未經被告審認，其程序違反環保署函示，是原處分
    認定事實即有瑕疵而應予撤銷：
  　1.被告以精湛公司之檢測報告為認定原告有污染事實之依據
    　，業已違反環保署95年2 月21日環署空字第0950014540號
    　函釋內容（下稱環保署95年2 月21日函釋），該函釋說明
    　記載：「環保主管機關委由已取得空氣污染物檢測許可證
    　之檢測機關進行檢驗測定，如其執行方式屬內部性之技術
    　檢測，就該檢測機關出具之檢測報告及所附相關之檢測紀
    　錄，環保主管機關應進行審核，確認其檢測方法及品保品
    　管等相關事項符合規定，並將審核後之認定結果記載於據
    　以裁處之檢測報告上..」，是依前揭函意旨，被告委託精
    　湛公司進行檢測後，應就精湛公司出具之檢測報告及所附
    　相關之檢測紀錄進行審核，確認其檢測方法、程序、檢測
    　品質及檢測結果之正確性等相關事項均已符合法規規定，
    　並將審核後之認定結果記載於據以裁處之檢測報告上。
  　2.遍觀卷內相關資料，並無被告就精湛公司出具之檢測報告
    　及所附相關之檢測紀錄已進行審核之紀錄，檢測報告上亦
    　無被告審核檢測報告後，據以認定結果之記載。準此，被
    　告逕以精湛公司之檢測報告為懲處依據，業已違反環保署
    　95年2 月21日環署空字第0950014540號函意旨，是其認定
    　事實之程序即有不能保證檢測結果正確性之重大瑕疵，而
    　應予撤銷。
  (五)又原告於第1 次即98年10月1 日受裁罰10萬元後即委請佳美
    環境科技股份有限公司（下稱佳美公司）做成卷附98年12月
    23日採樣、99年1 月4 日提出改善後之檢測報告，報告結果
    業已低於標準值；其後原告於99年3 月17日竟再受裁罰10萬
    元之處分，原告仍委請佳美公司於99年5 月31日採樣、99年
    6 月7 日提出之改善後檢測報告，結果仍低於標準值，可證
    第1 、2 次處分是否合於真實，已非無疑。詎料原告竟遭被
    告再為本件系爭處分，原告遂更換檢測廠商，改委請東典環
    安科技股份有限公司（下稱東典公司）於99年10月4 日進行
    採樣；99年10月13日提出報告，檢測之排放結果亦無違法。
    而該三次原告委請廠商進行之檢測，廠商均係以環保署所規
    定之三點式比較嗅袋法進行，結果何以與原處分所據之檢測
    結果大相逕庭，實令人狐疑。是本件被告實有必要舉證證明
    其檢測確實合於主管機關環保署所定之方法，否則，原處分
    即屬無據，而為違法等語。
三、被告則以下列各情置辯，並聲明駁回原告之訴：
  (一)依96年9 月11日環保署環署空字第0960068131號令修正發布
    「空氣污染排放標準」第2 條規定：「本標準適用於新設立
    或變更、或既存之固定污染源（分別簡稱為新污染源、既存
    污染源）；其標準如附表。..」附表：「空氣污染物：異味
    污染物。排放標準─周界─工業區及農業區：50」。另依「
    公私場所違反空氣污染防制法應處罰鍰額度裁罰準則」第3
    條規定：「違反本法各處罰條款，除本法另有規定外，以附
    表所列之裁處公式計算應處罰鍰。」附表「處罰條款及罰鍰
    範圍（新臺幣）：第56條─工商廠場10─100 萬」。污染程
    度（A ）：「臭氣及異味官能測定結果超過排放標準之程度
    ，未達500%者，A ＝1.0 。危害程度（B ）：超過排放標準
    之污染物非屬毒性污染物者B ＝1.0 。C ＝違反本法發生日
    （含）前一年內違反相同條款累積次數C ＝3 ；應處罰鍰計
    算方式─工商廠場A ×B ×C ×10萬元；裁處新臺幣30萬元
    罰鍰。」。
  (二)原告主張「被告於周界測定之方法，無法判定污染結果與原
    告行為之因果關係」一節；惟本件係由環保署北區督察大隊
    稽查，其採樣時業已確認當時之異味為原告所排放，並依環
    保署公告「異味污染物官能測定法─三點比較式嗅袋法」執
    行採樣作業，並記錄當時氣象條件。
  (三)原告主張「周界檢測前應於事先測定本案採樣地點上風處之
    環境大氣中臭氣背景值」一節；然依環保署95年10月3 日環
    署空字第0950087750號函示略以：「..執行周界粒狀污染物
    及臭氣或厭惡性異味稽查檢測時，應於公私場所周界能判定
    該污染物係由其所排放之任何地點，進行單一代表性檢測點
    採樣檢測之執行原則..。」之意旨，執行周界臭氣或厭惡性
    異味之採樣僅需選定單一代表性檢測點進行採樣檢測即可。
  (四)原告主張「檢測報告未經被告審認，其程序違反環保署函示
    ，是原處分認定事實即有瑕疵而應予撤銷」一節；但系爭檢
    測報告業經環保署委請中興工程顧問股份有限公司執行審查
    ，並由環保署確認檢驗報告內容無誤在案等語。
四、本件事實概要概所載事實，為兩造所不爭執。歸納雙方之陳
    述，本件兩造之爭點：被告以原告設廠從事塑膠粒、塑膠製
    品製造作業，經環保署北區督察大隊稽查，並進行異味污染
    物採樣，檢驗分析結果超過法定排放標準所定限值，違反空
    氣污染防制法第20條第1 項規定裁處原告罰鍰並限期改善，
    有無違法？
  (一)按「公私場所固定污染源排放空氣污染物，應符合排放標準
    。」、「公私場所違反第20條第1 項..者..；其違反者為工
    商廠、場，處新臺幣10萬元以上100 萬元以下罰鍰。..依前
    項處罰鍰者，並通知限期補正或改善，屆期仍未補正或完成
    改善者，按日連續處罰..」、「依本法處罰鍰者，其額度應
    依污染程度、特性及危害程度裁處。前項裁罰準則，由中央
    主管機關定之。」，空氣污染防制法第20條第1 項、第56條
    第1 項、第2 項、第75條定有明文。
  (二)環保署發布「空污排放標準」，以為測定空氣污染依據，其
    第2 條規定：「本標準適用於新設立或變更、或既存之固定
    污染源（分別簡稱為新污染源、既存污染源）。其標準如附
    表。..」，依本條附表明定：「空氣污染物：異味污染物。
    排放標準－周界－區域別－工業區及農業區－標準值：50。
    」，同一「空污排放標準」第3 條第1 款規定：「周界：指
    公私場所所使用或管理之界線。」、第5 條前段規定：「周
    界測定係在公私場所周界外任何地點，能判定污染物由欲測
    之公私場所排放所為之測定。如在公私場所周界外無法選定
    測點時（例如堤防、河川、湖泊、窪谷等）得在其廠界內3
    公尺處選定適當地點測定..」。又環保署另訂定「公私場所
    違反空氣污染防制法應處罰鍰額度裁罰準則」（下稱裁罰準
    則）第3 條前段規定：「違反本法各處罰條款，除本法另有
    規定者外，以附表所列之裁罰公式計算應處罰鍰。」，其附
    表第3 項規定：「違反條款：第20條第1 項（排放污染物未
    符合排放標準）。處罰條款及罰鍰範圍（新臺幣）：第56條
    - 工商廠場：10～100 萬。污染程度(A)：1..2. 臭氣及異
    味官能測定結果超過排放標準之程度：(1).. (3) 未達500%
    者，A ＝1.0 。3...。危害程度(B ) ：1..2.超過排放標準
    之污染物非屬毒性污染物者，B=1.0 。污染特性(C) ：C ＝
    違反本法發生日( 含) 前一年內違反相同條款。應處罰鍰計
    算方式（新臺幣）：工商廠場為A ×B ×C ×10萬。」。上
    開「空污排放標準」、「裁罰準則」係依空氣污染防制法第
    20條第1 項、第75條規定授權，未逾越母法規定，自得援用
    。因而公私場所排放空氣污染物應符合排放標準，為首揭法
    條明定業者應遵守之義務，若有違反，即應受罰。
  (三)查原告於事實欄所敘地點設廠從事廢塑膠再利用處理製造塑
    膠粒、塑膠製品製造作業，經環保署督察大隊於99年7 月6
    日派員前往稽查，發現該廠正作業中，經由稽查人員於工廠
    廠區內外巡查，確認該廠污染源為「其他塑膠製品製造程序
    （M01 ）」、主要污染物為「塑膠粒（原料）異味及其製程
    中排出之廢氣經洗滌塔處理後排放於空氣中」，乃於該廠廠
    區後方周界下風處進行異氣味污染物採樣乙袋（樣品編號：
    0000000000），委託精湛公司進行檢驗分析，系爭樣品經由
    該公司6 位合格嗅覺判定員依本署公告之檢測方法「臭氣及
    異味官能測定法－三點比較式嗅袋法（NIEA A201.13A ）」
    （以下簡稱「三點比較式嗅袋法」）進行濃度分析，經檢測
    結果該樣品異味污染物濃度為74，超過排放標準所定限值（
    工業區及農業區：50），有環保署督察大隊稽查督察紀錄表
    、照片、精湛公司空氣樣品檢驗報告可按（附於處分卷第12
    -15 頁）。經環保署移送被告依據「裁罰準則」所定應處罰
    鍰額度計算公式「污染程度(A) ：臭氣及異味官能測定結果
    超過排放標準之程度未達500%者，A ＝1.0 。危害程度(B)
    ：超過排放標準之污染物非屬毒性污染物者，B ＝1.0 。污
    染特性(C) ：C ＝違反本法發生日（含）前一年內違反相同
    條款累積次數，C ＝3 。工商廠場應處罰鍰計算方式為A ×
    B ×C ×10萬＝1 ×1 ×3 ×10萬＝30萬元。」，乃裁處新
    臺幣30萬元罰鍰，並限期於99年10月28日前完成改善，有原
    處分可稽（附於處分卷第7-9 頁），依前揭規定，被告裁處
    原告罰鍰及限期改善，並無不合。
　(四)原告雖主張其廠址車流量眾多，附近有電錶箱製造公司、塑
　　膠公司、化工公司、紙器公司、抽油煙機製造廠等，移動與
　　固定污染源眾多，且未事先測定本件採樣地點上風處之環境
　　大氣中之臭氣背景值，未排除干擾，精湛公司檢驗報告未經
　　被告審認，測定程序不客觀云云。惟依環保署稽查大隊稽查
    督察紀錄、採樣舉證照片顯示，稽查人員有確認污染源於「
    14:25 在竹園街廠區後方、14:31 在相同位置、14:41-44在
    周界內3 公尺」採樣，並製作地點簡圖與原告廠區相關位置
    ，採樣時以測風儀等儀器測得風向為西北風、風速為2.6m/s
    、天氣為晴、大氣壓力為982hpa、氣溫為38.2℃、濕度為35
    .0% ，當場記錄該廠污染源名稱、主要污染物種類等資料（
    附於訴願卷第54-58 、66頁），上述稽查採樣過程俱詳載於
    稽查督察紀錄並經原告代表人員李偉榮君簽名確認無誤，足
    徵稽查人員業依前揭排放標準規定進行稽查採樣，確認本件
    所採係由原告污染源所排放之污染物樣品，原告訴稱未考量
    鄰近其他工廠產生異味及背景值等情，自難採憑。又精湛公
    司於97年5 月5 日取得環保署環境檢驗測定機構許可證，對
    前述採樣檢測採樣品分析，由8 位滿18歲以上之嗅覺判定員
    就各採樣判定原始數據並紀錄，再由試驗主持人綜合填寫，
    並於檢驗報告聲明秉持公正、誠實採樣檢測，無虛偽不實，
    願負民刑事及行政責任等語（見訴願卷第60-72 頁），是其
    方法符合檢測要件。被告並以99年7 月28日府環稽字第0990
    049409號函通知原告依行政程序法陳述意見，有該函文可按
    （附於處分卷第10頁），於99年9 月9 日始作成原處分裁罰
    ，被告依法定程序進行，並無不合。原告雖提出佳美公司、
    東典公司檢測報告書以證明其無污染事實，佳美公司採樣日
　  期為98年12月23日（見訴願卷第24頁以下，誤載為99年12月
    23日）、99年5 月31日（本院卷第92頁）、99年10月4 日（
    本院卷第133 頁），雖有多次採樣日期，惟上開檢驗採樣無
    主管機關人員共同到場確認，與本件99年7 月6 日採樣時原
    告人員在場簽名確認者，已有不同，原告亦自承其受罰多次
    ，經被告要求改善，則上述改善檢測報告，僅能為其對被告
    說明改善之佐參，然尚不足為本件有利之證據。是原告此部
    分主張，尚不可採。
  (五)原告另主張被告未就精湛公司之檢測報告審核，違反環保署
    95年2 月21日函釋意旨一節，查本件精湛公司檢測報告，另
    由環保署委請中興工程顧問股份有限公司執行審查，由環保
    署確認檢測報告內容無誤，有審查表（附於處分卷第31頁）
    可稽，是以原告此部分主張，亦難採憑。
五、綜上所述，本件原處分以原告廠區周界異味污染採樣，測定
    污染物濃度為74，超過法定排放標準限值50，違反空氣污染
    防制法第20條第1 項規定，依同法第56條第1 項、第2 項規
    定，處罰鍰30萬元並限期改善，認事用法，並無違誤，訴願
    決定遞予維持，亦無不合，原告訴請撤銷訴願及原處分，為
    無理由，應予駁回。
六、本件事證已臻明確，兩造其餘攻擊防禦方法及聲明陳述，於
    判決結果無影響，爰不逐一論列，併此敘明。
七、據上論結，本件原告之訴為無理由，爰依行政訴訟法第98條
    第1 項前段，判決如主文。
中　　華　　民　　國　　100 　年　　10　　月　　13　　日
　　　　　　　　　　臺北高等行政法院第三庭
                          　　審判長法  官　黃清光
                             　　　 法  官　洪遠亮
                            　 　　 法  官　李維心
上為正本係照原本作成。
如不服本判決，應於送達後20日內，向本院提出上訴狀並表明上
訴理由，如於本判決宣示後送達前提起上訴者，應於判決送達後
20日內補提上訴理由書（須按他造人數附繕本）。
中　　華　　民　　國　　100　 年　　10　　月　　13　　日
             　　　　　　　   　　　書記官  何閣梅